【裁判字號】    98,訴,552
【裁判日期】    981229
【裁判案由】    分割共有物
【裁判全文】
臺灣新竹地方法院民事判決               98年度訴字第552號
原      告  乙○○
            丁○○
前2 人共同
代  理  人  鄭世脩律師
被      告  甲○○
            丙○○
上列當事人間分割共有物事件，本判決如下：
上列當事人間請求分割共有物事件，本院於民國98年12月1日言
詞辯論終結，判決如下：
    主      文
原告丁○○、被告丙○○共有坐落新竹縣關西鎮○○○段第三七
八之七地號、地目旱、面積一七八五平方公尺，准予分割。其分
割方法為：如附圖分割方案所示之Ａ部分面積八九二平方公尺，
分歸原告丁○○取得；如附圖分割方案所示之Ｂ部分面積八九三
平方公尺，分歸被告丙○○取得。
原告乙○○、被告甲○○共有坐落新竹縣關西鎮○○○段第三七
八之九地號、地目田、面積三三九平方公尺，准予分割。其分割
方法為：如附圖分割方案所示之Ａ１部分面積一七０平方公尺，
分歸原告乙○○取得；如附圖分割方案所示之Ｂ１部分面積一六
九平方公尺，分歸被告甲○○取得。
訴訟費用由原告丁○○負擔百分之四十二，原告乙○○負擔百分
之八，被告丙○○負擔百分之四十二，被告甲○○負擔百分之八
。
    事實及理由
壹、程序方面：
    被告丙○○經合法通知，無正當理由，未於最後言詞辯論期
    日到場，核無民事訴訟法第386條各款所列情形，爰依原告
    之聲請，由其一造辯論而為判決。
貳、實體方面：
一、本件原告主張：
（一）坐落新竹縣關西鎮○○○段第378-7地號土地、新竹縣關
      西鎮○○○段第378-9地號土地，為原告乙○○、被告甲○○之父親所遺留下來之土地，並於繼承登記時，將系爭
      378-7地號土地登記為原告丁○○、被告丙○○所有共有
      ；系爭378-9地號土地登記原告乙○○、被告甲○○所共
      有（原告丁○○為原告乙○○子，被告丙○○為被告甲○○子），此分有土地謄本可證（原證一）。
（二）依現場房屋分布之情形，系爭378-7地號土地，面臨南邊
      道路前半部為原告丁○○所有門牌號編新竹縣關西鎮南和
      里10鄰117巷5號之房屋，後半部為被告丙○○所有門牌號
      編新竹縣關西鎮南和里10鄰117巷7號之房屋。
（三）且被告甲○○之農具倉庫位置亦係位於378-7地號與378-9
      地號北邊交界。是以就原告丁○○依房屋座落現狀，請求
      判決分得起訴狀附圖Ａ部份；附圖Ｂ部份，則由被告丙○○依其房屋位置單獨所有。而為求2筆相鄰土地使用之便
      利，則已具倉庫現狀之乙部份，與Ｂ部份相鄰，故乙部份
      請求判由被告甲○○單獨所有。
（四）據此，原告乙○○所分得之起訴狀附圖甲部分，俾與原告
      丁○○房地座落之Ａ部份，得相鄰由原告乙○○父子家族
      使用。
（五）於鈞院審理時，就新竹縣竹北地政事務所民國98年10月22
      日北地所測鵬字第0980005898號所附土地複丈成果圖，請
      求將就該圖分割方案所示Ａ及Ａ１部分分配予原告2人，
      將該圖分割方案所示Ｂ及Ｂ１部分分配予被告2人。
（六）並聲明如下：
    １請求判決准將新竹縣關西鎮○○○段第378-7地號土地，
      如附圖分割方案所示Ａ部份之土地，歸原告丁○○所有；
      同地號土地，如附圖分割方案所示Ｂ部份土地，歸被告丙○○所有。
    ２請求判決准將新竹縣關西鎮○○○段第378-9地號土地，
      如附圖分割方案所示Ａ１部份之土地，歸原告乙○○所有
      ；同地號土地，如附圖分割方案所示Ｂ１部份土地，歸被
      告甲○○所有。
    ３訴訟費用依比例由被告等分別負擔。
二、被告則以：
（一）原告所爭之地新竹縣關西鎮○○○段378-9號土地，原為
      原告乙○○、被告甲○○之父親遺留之祖產，分配祖產時
      ，皆由原告戴泉璋主導分配，因所爭之地即新竹縣關西鎮
      ○○○段378-9地號土地當時為田地及另1筆新竹縣關西鎮
      ○○○段457地號土地為建地（由原告乙○○、被告甲○○各持分30分之1），因當時原告乙○○為求居家住宅方
      便，便將祖產新竹縣關西鎮○○○段457地號土地祖產房
      舍分配為原告乙○○分得Ａ區約70平方公尺、被告甲○○
      分得Ｂ區約16平方公尺，與系爭378-9地號土地雙方同意
      交換使用。惟因時過境遷，原告丁○○（原告乙○○之子
      ），欲爭回系爭378-9地號土地所有權2分之1，被告請求
      亦將新竹縣關西鎮○○○段457地號土地上為原告乙○○
      、被告甲○○之父親所遺留之祖產房屋平均公正分配，故
      不同意單就系爭378-7、378-9等2筆土地為分割，應與上
      開祖產房屋合併處理。
（二）最後言詞辯論期日到庭之被告甲○○對新竹縣竹北地政事
      務所98年10月22日檢送之複丈成果圖所示分割方案表示同
      意，並願分得附圖分割方案Ｂ１部分土地。
三、得心證之理由：
（一）按，各共有人，除法令另有規定外，得隨時請求分割共有
      物，但因物之使用目的不能分割或契約訂有不分割之期限
      者，不在此限，民法第823條第1項定有明文。查新竹縣關
      西鎮○○○段第378-7地號土地（下稱系爭378-7地號土地
      ）為原告丁○○、被告丙○○所共有，應有部分各為2分
      之1；另新竹縣關西鎮○○○段第378-9地號土地（下稱系
      爭378-9地號土地）則為原告乙○○、被告甲○○所共有
      ，應有部分各為2分之1，原告乙○○、丁○○為父子關係
      ，被告甲○○、丙○○亦為父子關係之事實，為兩造所不
      爭執，並有原告提出與其所述相符之土地登記謄本為證（
      原證一）。且系爭土地依其使用目的並無不能分割情形，
      而兩造亦無就系爭土地有不分割之協議，被告就此亦未爭
      執，兩造既就分割方法無法達成協議，原告訴請裁判分割
      共有物，於法自屬有據，應予准許。
（二）再按，共有物之分割，依共有人協議之方法行之。分割之
      方法不能協議決定，或於協議後因消滅時效完成經共有人
      拒絕履行者，法院得因任何共有人之請求，命為下列分配
      ：一、以原物分配於各共有人，但各共有人均受原物之分
      配顯有困難者，得將原物分配於部分共有人。二、原物分
      配顯有困難時，得變賣共有物，以價金分配於各共有人；
      或以原物之一部分分配於各共有人，他部分變賣，以價金
      分配於各共有人。以原物分配時，如共有人中有未受分配
      ，或不能按其應有部分受分配者，得以金錢補償之。以原
      物為分配時，因共有人之利益或其他必要情形，得就共有
      物之一部分仍維持共有，98年1月23日總統公布修正、同
      年7月24日施行之民法第824條定有明文。因此請求共有物
      之分割，應由法院依民法第824條規定命為適當之分配，
      不受當事人主張之拘束，法院為共有物分割時，應斟酌共
      有物之性質、經濟效益及全體共有人之利益，並應符合公
      平原則，且社會利益亦應考慮在內。經查：
    １系爭378-7地號土地上有3棟水泥建物，系爭378-9地號土
      地則有倉庫、鐵皮雞舍及豬舍，該2筆土地均屬平地，系
      爭378-7地號土地南邊有對外通行道路，其西側則有水泥
      鋪設小路可通往上開3棟水泥建物大門及系爭378-9地號土
      地後方之空地，而系爭378-7地號土地靠南邊門牌號碼為
      新竹縣關西鎮南和里10鄰117巷5號之建物為原告丁○○所
      有（即附圖現況圖所示Ａ部分所示）、緊鄰該建物之同巷
      6 號建物據兩造表示係訴外人即其等之堂弟戴德意、戴德
      堂所有（即附圖現況圖所示Ｂ部分所示），同巷7號建物
      則為被告丙○○所有（即附圖現況圖所示Ｃ部分所示），
      兩造並同意以建物門牌號碼新竹縣關西鎮南和里10鄰117
      巷6號及7號間建物滴水線為分割界線，上情業經本院會同
      兩造勘驗現場，並囑託新竹縣竹北地政事務所派員測量屬
      實，有勘驗筆錄及土地複丈成果圖在卷可憑。
    ２兩造就系爭2筆土地均同意分割，並就分割方案達成共識
      ，即系爭378-7地號土地，原告丁○○同意分得附圖分割
      方案所示Ａ部分土地、被告丙○○同意分得附圖分割方案
      所示Ｂ部分，另系爭378-9地號土地，原告乙○○同意分
      得附圖分割方案所示Ａ１部分、被告甲○○同意分得附圖
      分割方案所示Ｂ１部分，此經其等到庭或具狀陳明在卷，
      是原告所提之分割方案並無違背兩造共有人意願，應屬可
      採。本院審酌系爭378-7地號土地附圖分割方案所示Ａ部
      分已有原告丁○○所有之新竹縣關西鎮南和里10鄰117巷5
      號建物，附圖分割方案所示Ｂ部分則有被告丙○○所有之
      新竹縣關西鎮南和里10鄰117巷7號建物，而該筆土地西側
      設有分割方案現況圖所示Ｅ、Ｆ道路、Ｐ空地，恰可做為
      上開建物及其等堂弟所有之新竹縣關西鎮南和里10鄰117
      巷6號建物大門之出入通行道路；而系爭378-7地號土地附
      圖分割方案所示Ｂ部分及系爭378-9地號土地附圖分割方
      案所示Ｂ１部分交界處之倉庫為被告甲○○所有，將附圖
      分割方案所示Ｂ及Ｂ１部分劃分予被告丙○○、甲○○父
      子，符合目前倉庫建物之使用狀況及兩造之意願；且附圖
      分割方案所示面積與兩造土地所有權應有部分尚屬相當，
      此為兩造就系爭2筆土地有所共識之分割方案，再參酌分
      割共有物之目的、經濟效益、公平均衡原則等一切因素，
      足認原告所主張如附圖所示之分割方案應屬公平而可採。
（三）至於被告請求將另筆新竹縣關西鎮○○○段457地號土地
      上之祖產房屋併為分配部分。按共有人相同之數不動產，
      除法令另有規定外，共有人得請求合併分割；共有人部分
      相同之相鄰數不動產，各該不動產均具應有部分之共有人
      ，經各不動產應有部分過半數共有人之同意，得適用前項
      規定，請求合併分割，但法院認合併分割為不適當者，仍
      分別分割之，98年1月23日總統公布修正、同年7月24日施
      行之民法第824條第5、6項固定有明文。惟被告所指新竹
      縣關西鎮○○○段457地號土地上之水泥磚造建物所有權
      人為何人不明，原告丁○○於本院履勘現場時表示系爭建
      物非其獨有，其無權同意房屋使用權歸屬被告或加以分割
      ，而被告迄本案審結為止均未提出系爭建物之所有權狀、
      門牌號碼或未辦保存登記建物之稅籍資料等供參，稽諸上
      開法條規定，本院無從判斷系爭建物是否為共有建物、共
      有人為何人、共有人是否相同等事項，是無從在本件訴訟
      中合併分割解決，應由被告等另案訴請分割，且因該部分
      並非訴訟標範圍，本院亦不得加以裁判，附此敘明。
（四）末按，兩造就共有物分割方法不能達成協議時，固得由原
      告起訴請求裁判分割，然原告主張之分割方法，僅供法院
      參考，就該部分並不生訴有無理由之問題，況縱法院請求
      分割共有物為有理由，依法定方法分割，然依民法第825
      條規定，分割後各共有人間就他共有人分得部分係互負擔
      保責任，即該判決尚非片面命被告負義務；遑論兩造主張
      不同之分割方法，以致不能達成協議，毋寧為其伸張或防
      衛權利所必要，如僅因法院准原告分割共有物之請求，即
      命被告應負擔全部訴訟費用，不免失衡。從而，本件分割
      結果，共有人既屬均蒙其利，茲斟酌兩造所受利益，並參
      酌其應有部分之比例，命兩造各分擔訴訟費用如主文所示
      。
（五）綜上，本院考量兩造共有人之意願、系爭土地使用現況、
      公平原則、社會經濟利益及全體共有人之利益，認系爭土
      地之分割方法應為如附圖分割方案所示Ａ部分面積892平
      方公尺之土地由原告丁○○取得；如附圖分割方案所示Ｂ
      部分面積893平方公尺之土地由被告丙○○取得；如附圖
      分割方案所示Ａ１部分面積170平方公尺之土地由原告乙○○取得；如附圖分割方案所示Ｂ１部分面積169平方公
      尺之土地由被告甲○○取得。
（六）兩造其餘主張或舉證，經審酌後，認與本件判決結果，均
      不生影響，爰不一一論述。
四、訴訟費用負擔之依據：民事訴訟法第80條之1、第85條第1項
    前段。
中    華    民    國    98    年    12    月    29    日
                  民事第一庭    法  官  吳靜怡
以上正本係照原本作成。
如對本判決上訴，須於判決送達後20日內向本院提出上訴狀。
中    華    民    國    98    年    12    月    29    日
                                書記官  彭連喜

司法院資訊處製作；財團法人民間司法改革基金會備份。
